臺灣高等法院臺南分院刑事判決
109年度上易字第708號
上  訴  人  
即  被  告  施姜曲

輔  佐  人
即被告之父  施勝民

上列上訴人因竊盜案件，不服臺灣雲林地方法院109年度易字第4
50號中華民國109年10月29日第一審判決（起訴案號：臺灣雲林
地方檢察署109年度偵字第5366號），提起上訴，本院判決如下
：
    主  文
原判決撤銷。
施姜曲竊盜，免刑。
    事  實
一、施姜曲因罹患思覺失調症，致辨識行為違法或依其辨識而行
    為之能力顯著減低。其於民國109年8月4日下午5時10分許至
    同日下午5時20分許，在雲林縣○○鄉○○○路0號之統一超商聖
    淳門市店內，意圖為自己不法之所有，並基於竊盜之犯意，
    徒手竊取該超商所有之「北緯64度北歐咖啡－芬蘭」1瓶及「
    多力多滋蒜香酷辣味玉」1包（價值共新臺幣〈下同〉60元)，
    得手後隨即在該店內飲用及食用殆盡，當場經該超商之店員
    吳憶蘋發覺後報警，並經警方到場以現行犯逮捕，且扣得上
    開「北緯64度北歐咖啡－芬蘭」1瓶及「多力多滋蒜香酷辣味
    玉」1包之空包裝。
二、案經雲林縣警察局臺西分局報告臺灣雲林地方檢察署檢察官
    偵查起訴。
    理  由
壹、程序部分（證據能力部分）：
一、按被告以外之人於審判外之陳述，雖不符刑事訴訟法第159
    條之1至第159條之4之規定，而經當事人於審判程序同意作
    為證據，法院審酌該言詞陳述或書面陳述作成時之情況，認
    為適當者，亦得為證據；當事人、代理人或辯護人於法院調
    查證據時，知有刑事訴訟法第159條第1項不得為證據之情形
    ，而未於言詞辯論終結前聲明異議者，視為有前項之同意，
    刑事訴訟法第159條之5第1項、第2項分別定有明文。經查，
    本判決下列所引用被告以外之人於審判外之陳述（包括書證
    ），檢察官於本院審理時表示不爭執其證據能力，同意作為
    證據等語（見本院卷第336-341頁），另被告施姜曲則未於
    本院言詞辯論終結前聲明異議（被告經合法傳喚，無正當理
    由未於審理期日到庭），本院審酌上開供述證據資料製作時
    之情況，並無不當取供及其他程序上瑕疵，認以之作為證據
    應屬適當，揆諸前開規定，應認均有證據能力。至本判決所
    引用之非供述證據，檢察官及被告於本案言詞辯論終結前，
    均未爭執其證據能力，且查無非法或不當取證之情事，復為
    證明本件犯罪事實所必要之重要關係事項，認均有證據能力
    ，合先敘明。
二、被告於110年9月30日審判期日經合法傳喚，無正當理由未到
    庭，有本院送達證書及刑事報到單（見本院卷第305、333頁
    ）在卷足參，爰不待其陳述逕行判決。
貳、實體部分：
一、認定事實所憑之證據及理由：
㈠、上開客觀犯罪事實，業據被告於警詢、偵訊中坦認不諱（見
    偵卷第12-13、95-96頁），核與證人即統一超商聖淳門市店
    員吳憶蘋於警詢中證述之情節相符（見偵卷第25-27頁）。
    此外，並有雲林縣警察局臺西分局扣押筆錄、扣押物品目錄
    表(扣押「北緯64度北歐咖啡－芬蘭」1瓶及「多力多滋蒜香
    酷辣味玉」1包之空包裝)、贓物認領保管單(吳憶蘋具領上
    開空包裝)、代保管單、統一超商聖淳門市之載具交易明細(
    吳憶蘋以自己之卡片結帳，列印顯示上開遭竊物品之單價）
    、現場及監視器影像截圖照片、現場及扣案物照片（見偵卷
    第31-37、39、41、43、47-63、65、67頁）及原審公務電話
    紀錄單(見原審易字卷第65頁)在卷可參，堪認上情屬實。
㈡、被告雖於偵查中否認有竊盜之主觀犯意，辯稱：是有人叫伊
    進去吃東西云云（見偵卷第95-96頁）。然被告於警詢及偵
    查時均自承：伊沒有付錢結帳，因為伊皮包裡面的錢差不多
    用完了等語(見偵卷第12、95頁)，是認被告應係理解取用店
    家商品前應先行付款，而本件係因其錢不夠所以才未付款結
    帳。再佐以證人吳憶蘋證稱：109年8月4日17時10分左右，
    在雲林縣○○鄉○○○路0號聖淳門市內，伊看到被告把餅乾打開
    在座位區食用，伊上前詢問她是否結帳，她沒說話，伊就打
    電話要報案，結果她就跑到店外，伊在店外把她攔下來，等
    警方到場等語（見偵卷第25頁），足認被告知悉未結帳即食
    用店內商品係不法之行為，否則豈會在店員要報警時即往店
    外逃跑。準此，堪認被告知悉其上開食用之「北緯64度北歐
    咖啡－芬蘭」1瓶及「多力多滋蒜香酷辣味玉」1包，係他人
    所有之物，其拿取後納入自己持有支配之中，未經結帳即將
    之食用殆盡，其主觀上有意圖為自己不法所有之竊盜犯意甚
    明，其上開辯解純屬事後卸責之詞，不值採信。
㈢、被告上訴意旨及輔佐人陳述意旨，認被告罹患思覺失調症，
    其行為時因精神障礙，致不能辨識其行為違法或欠缺依其辨
    識而行為之能力，依刑法第19條第1項之規定，應予不罰云
    云。查被告雖罹患思覺失調症，而有幻聽、妄想之症狀，有
    後述臺北市立聯合醫院、長庚醫療財團法人基隆長庚紀念醫
    院（下稱基隆長庚醫院）相關函文暨檢附之被告病歷資料（
    見後述二、㈡部分），而堪認被告因患有上開精神疾病，但
    其於行為時應僅係辨識行為違法之能力及依其辨識而行為之
    控制能力有所顯著降低，尚未達完全喪失之程度（詳如後述
    二、㈡部分），自仍有能力為本案竊盜犯行。又縱令被告有
    幻聽、妄想之症狀，然被告應係理解取用店家商品前應先行
    付款，本件係因其錢不夠所以才未付款結帳，本件被告拿取
    上開商品納入自己持有支配之中，未經結帳即將之食用殆盡
    ，其主觀上有意圖為自己不法所有之竊盜犯意，已如前述，
    被告尚未因罹患思覺失調症，而致不能辨識其行為違法或欠
    缺依其辨識而行為之能力之程度，前揭被告上訴意旨及輔佐
    人陳述意旨，應不足採。　　
㈣、綜上所述，足徵被告上開所辯俱無足取，本件事證已臻明確
    ，被告上開竊盜之犯行洵堪認定，應依法論科。
二、論罪：
㈠、核被告所為，係犯刑法第320條第1項之竊盜罪。
㈡、刑法第19條第2項之減輕事由：
    查被告患有思覺失調症，先後於100年間犯竊盜及攻擊傷人
    、105年間因竊取並食用超商內食物等行為，先後經臺灣基
    隆地方法院以101年度易字第30號、105年度易字第574號判
    決有罪確定，有各該刑事判決及臺灣高等法院被告前案紀錄
    表(見本院卷第43-46、119-122、347-349頁)在卷可憑。復
    於前案2起竊盜犯行後，分別因精神病症合併攻擊行為，進
    入臺北市立聯合醫院、基隆長庚醫院住院治療；又因病識感
    不佳，無法規則配合精神科治療而致病情惡化，於107年11
    月至108年2月間再至基隆長庚醫院、高雄市立凱旋醫院住院
    治療等情，分別有臺北市立聯合醫院105年9月21日北市醫松
    字第10531358400號函暨檢附之被告病歷資料、109年7月8日
    北市醫松字第10930760500號函、基隆長庚醫院109年6月29
    日長庚院基字第1090650116號函及被告之高雄市立凱旋醫院
    病歷資料（見本院卷第139-167、179、187、197-207頁）在
    卷可憑。又被告因近1年自行停藥，並有干擾家人、任意至
    店家吃東西、燒東西、在外遊蕩等失序行為，並於109年8月
    4日為本案竊盜犯行後，於同年10月22日再因拿取食物不付
    款為警通知家人到場，復因抗拒就醫，在家人及警察協助下
    ，前往臺北市立聯合醫院急診，進而於翌日(23日)住院治療
    ，後於110年8月31日出院等情，有臺北市立聯合醫院110年1
    月8日北市醫松字第1103015569號函暨檢附之施姜曲精神科
    急診病歷資料等件、出院病歷摘要（見本院卷第69-99、317
    -319頁）在卷可憑，可見被告前揭精神病症之期間非短，又
    嚴重缺乏病識感、無法配合規則治療，長期多次住院而未見
    療效，反見需住院治療之頻率更高，顯見其精神疾病於本案
    行為時仍未見改善。而被告於105年間在超商內竊取食用之
    行為(基隆地方法院105年度易字第574號)，經基隆長庚醫院
    鑑定，認被告行為時因精神障礙，而有辨識其行為違法或依
    其辨識而行為之能力，顯著減低之情形，亦有基隆長庚醫院
    109年6月29日長庚院基字第1090650116號函檢附之106年1月
    22日精神鑑定報告書（見本院卷第179-186頁）附卷可參，
    該案與本案雖已相隔4年，然行為模式相似，佐以被告本件
    已長期未就醫服藥、病症未見好轉，復參酌本案中被告於遭
    逮捕後警詢及偵訊時之應答狀況，有與現實脫節之處，惟尚
    知其行為屬法所不許而為相應之辯解，亦有其警詢及偵訊筆
    錄可參，嗣後又於本案竊盜行為後，再經急診而就醫長期住
    院治療，已如前述，足見其前案精神障礙之狀況與本案應屬
    相近，自得作為本案審理之依據。準此，本案被告之竊盜犯
    行，經參酌前案之鑑定結論及被告之精神狀況等情後，認被
    告行為時，因精神障礙，雖未致不能辨識其行為違法或欠缺
    依其辨識而行為之能力，惟已致其辨識行為違法或依其辨識
    而行為之能力，顯著減低者，爰依刑法第19條第2項規定減
    輕其刑。再者，被告雖有刑法第19條第2項之原因，然縱認
    被告之情狀足認有再犯或有危害公共安全之虞，惟被告既於
    本案竊盜行為後，嗣於109年10月22日前往臺北市立聯合醫
    院急診，進而於翌日(23日)住院治療，後於110年8月31日出
    院，已如前述，其已因罹患思覺失調症，經入院治療逾10月
    之久，並經評估後出院，應無依刑法第87條第2項之規定，
    令被告於刑之執行完畢或赦免後，甚或於刑之執行前，令入
    相當處所，施以監護之必要。
參、撤銷改判之理由、免刑及不予沒收之敘明：
一、撤銷改判理由：
　　原審審理結果，以被告犯罪事證明確予以論罪科刑，固非無
    見。惟查，㈠被告有刑法第19條第2項規定減輕其刑之事由，
    詳如前述，原審認無此條項規定之適用，容有未洽。㈡被告
    之犯罪所得，即其竊得之「北緯64度北歐咖啡－芬蘭」1瓶及
    「多力多滋蒜香酷辣味玉」1包，應不予宣告沒收或追徵（
    詳後述不予沒收之敘明部分），原判決仍依刑法第38條之1
    第1項前段規定、第3項之規定，宣告沒收及追徵，亦有未洽
    。被告上訴意旨，主張其有刑法第19條第1項不罰之事由，
    雖無理由，惟原判決既有上開違誤，即屬無可維持，自應由
    本院將原判決予以撤銷改判。
二、免刑：　　
　　本院審酌前述被告病史及精神狀況，認被告為本案竊盜犯行
    ，固有不該，惟其因罹患思覺失調症，而為本案犯行，如逕
    科以刑罰，未能達矯治實效，且被告犯後坦承客觀犯罪事實
    行，犯罪手段和平，再衡酌被告所竊得之財物價值僅60元，
    復已與被害人統一超商聖淳門市店達成和解，約定由被告賠
    償該超商100元，被告並已如數賠償乙節，有和解書（見本
    院卷第51頁)附卷可參，本件情輕法重，且情節輕微，顯可
    憫恕，認依刑法第59條規定減輕其刑，仍嫌過重，爰依刑法
    第61條第2款之規定，免除其刑。
三、不予沒收之敘明：
　　查被告所竊得被害人所有之「北緯64度北歐咖啡－芬蘭」1瓶
    及「多力多滋蒜香酷辣味玉」1包，為其犯罪所得，原固應
    依刑法第38條之1第1項前段、第3項之規定宣告沒收，並於
    全部或一部不能沒收時，追徵其價額。惟被告已與被害人達
    成和解，約定由被告賠償被害人100元，被告並已如數賠償
    ，已如前述，堪認再就上開犯罪所得宣告沒收或追徵，實有
    過苛之虞，依刑法第38條之2第2項之規定，自無宣告沒收或
    追徵之必要。
據上論斷，應依刑事訴訟法第369條第1項前段、第364條、第371
條、第299條第1項但書，刑法第320條第1項、第19條第2項、第6
1條第2款，刑法施行法第1條之1，判決如主文。
本案經檢察官施家榮提起公訴，檢察官曾昭愷到庭執行職務。
中　　華　　民　　國　　110 　年　　10　　月　　14　　日
                  刑事第四庭    審判長法  官　郭玫利
                                      法  官　曾子珍
                                      法　官　陳金虎
以上正本證明與原本無異。
不得上訴。
　　　　　                            書記官　蘇文儀
中　　華　　民　　國　　110 　年　　10　　月　　14　　日
附錄本案論罪法條全文：
中華民國刑法第320條：
意圖為自己或第三人不法之所有，而竊取他人之動產者，為竊盜
罪，處5年以下有期徒刑、拘役或50萬元以下罰金。
意圖為自己或第三人不法之利益，而竊佔他人之不動產者，依前
項之規定處斷。
前二項之未遂犯罰之。